---
title: "Untitled"
author: "Leo"
date: "March 19, 2017"
output: html_document
---

```{r setup, include=FALSE}
knitr::opts_chunk$set(echo = TRUE)
```

# Alguns exemplos para animar

## Exemplo 1 - Saques do Bolsa Família em janeiro de 2017 - Portal da Transparência

Nosso primeiro exemplo será a base de dados dos saques efetuados pelos beneficiários do Bolsa Família em janeiro de 2017. Em primeiro lugar, podemos ir ao [portal da transparência](http://www.portaldatransparencia.gov.br/downloads/mensal.asp?c=BolsaFamiliaSacado#exercicios2017) e fazer o download dos dados (ou pegá-lo diratemente no material do curso).

O arquivo de 2017 contém 1.6Gb. É um arquivo bastante grande, com 14 variáveis (colunas) e mais de 12 milhões de linhas. Arquivos grandes podem ser abertos no R usando a função _fread_, disponível no pacote _data.table_. Num futuro breve veremos o que são funções e pacotes. Por enquanto, basta saber que tornamos as funções de um pacote disponíveis se importarmos o pacote para nossa biblioteca usando a função _library_.

```{r}
#install.packages(data.table), caso o pacote data.table ainda nao tenha sido instalado
#install.packages(dplyr), caso o pacote data.table ainda nao tenha sido instalado
library(data.table)
library(dplyr)
```

Vamos agora abrir os dados. Nota importante: você deve inserir o caminho do arquivo em seu computador dentro das aspas.

```{r}
saques <- fread("/home/acsa/Downloads/201701_BolsaFamiliaSacado.csv", encoding = "Latin-1")
```

Simples, não? Vamos ver o resultado da importação com a função _head_, que retorna as 6 primeiras linhas do banco de dados:

```{r}
head(saques)
```

Para checar quantas linhas e colunas há nos dados importados, usamos a função _dim_:

```{r}
dim(saques)
```

E observar os nomes das variáveis:

```{r}
names(saques)
```

Nomes com espaços, acentos e caracteres especiais são bastante ruins de se trabalhar. Além disso, há um problema nesse banco de dados: a coluna "Valor Parcela", que contém os valores sacados, não foi lida automaticamente como número. Assim, vamos renomear algumas variáveis (NIS, UF, Mês do saque e código do município, por exemplo), e vamos construir uma nova variável "valor", que contenha números e não números interpretados como texto:


```{r}
saques <- saques %>% 
  rename(nis = `NIS Favorecido`, uf = UF, munic = `Nome Município`, mes = `Mês Referência Parcela`) %>%
  mutate(valor = as.numeric(gsub(",", "", saques$`Valor Parcela`)))
```

Se você prestar atenção no código acima, verá que ele é mais simples do que parece.

Agora que as variáveis têm nomes mais curtos e fáceis de trabalhar e a coluna "valor" foi construída, podemos explorar os dados. Vamos fazer uma tabela de contagem de saques por UF, um histograma com a distribuição dos valores sacados e uma tabela com a soma dos valores por UF.

Primeiro, a tabela que contém a contagem por UF de todos os beneficiários que sacaram em janeiro de 2017:
  
```{r}
saques %>% group_by(uf) %>% summarise(contagem = n())
```

Vejamos agora a distribuição de valores sacados em janeiro de 2017 em um histograma:
  
```{r}
hist(saques$valor, main = "Distribuição dos valores sacados em jan/2017", xlab = "R$", ylab = "Frequência")
```

Legal, não?

Finalmente, vamos fazer o somatório dos valores sacado por UF em 2017:
  
```{r}
saques %>% group_by(uf) %>% summarise(valores = sum(valor))
```

Note que com poucas linhas de código processamos um bocado de dados e geramos informações úteis para a compreensão do programa bolsa família. Em um futuro breve, veremos como organizar, manipular e "misturar" bases de dados volumosas e extrair informações delas.

## Exemplo 2 - Raspando dados do Portal da Transparência

Uma das grandes virtudes da linguagem R é a variedade de aplicações e ferramentas disponíveis. Raspar dados da internet com R é algo relativamente simples. Vejamos o exemplo do próprio Portal da Transparência.

Há alguns anos, não havia a possibilidade de fazer o download de grandes bases de dados do portal. Era necessário, portanto, consultar as tabelas do portal, copiar uma a uma e construir uma base de dados.

Vamos supor que queremos consultar os saques realizados em 2016 no município de Bom Jesus do Norte, no Espírito Santo (realizar a consulta no portal ou clicar em http://www.portaldatransparencia.gov.br/PortalTransparenciaPesquisaAcaoFavorecido.asp?Exercicio=2016&textoPesquisa=&textoPesquisaAcao=&codigoAcao=8442&codigoFuncao=08&siglaEstado=ES&codigoMunicipio=5621&Pagina=1)

Puxa! Mas um município tão pequeno tem 44 páginas de consulta, cada uma com uma tabela!

Para nossa sorte, todas as páginas e tabelas têm o mesmo formato. Se soubermos capturar uma tabela, saberemos capturar quantas quisermos.

Usando a bilbioteca _XML_ e a função _readHTMLTables, vamos capturar a primeira a tabela da página 1. Começamos gravando o endereço URL em um objeto e, a seguir, capturamos a tabela.

```{r}
library(XML)
url <- "http://www.portaldatransparencia.gov.br/PortalTransparenciaPesquisaAcaoFavorecido.asp?Exercicio=2016&textoPesquisa=&textoPesquisaAcao=&codigoAcao=8442&codigoFuncao=08&siglaEstado=ES&codigoMunicipio=5621&Pagina=1"
readHTMLTable(url)[[2]]
```

Simples, não. Note agora que o endereço URL contém a informação sobre o número da página que estamos capturando exatamente no final. Agora, vamos pedir para o R variar esse número de 1 a 44, para gerarmos todos o endereço das 44 páginas que queremos capturar. Veja como:

```{r}
baseurl <- "http://www.portaldatransparencia.gov.br/PortalTransparenciaPesquisaAcaoFavorecido.asp?Exercicio=2016&textoPesquisa=&textoPesquisaAcao=&codigoAcao=8442&codigoFuncao=08&siglaEstado=ES&codigoMunicipio=5621&Pagina="
for (i in 1:44) {
  url <- paste(baseurl, i, sep = "")
  print(url)
}
```

Utilizamos acima uma das ferramentas mais poderosas em programação: _loops_. Traduzindo o código acima para o português: "para cada i de 1 a 44, insira i no final do endereço base (baseurl) para criar a url que queremos capturar".

Se o código acima parece obscuro para você, não se preocupe. Veremos neste curso como construí-lo passo a passo.

Finalmente, vamos combinar os dois pedaços de código (e mais um detalhes), para criar uma base de dados chamada _bf_bom_jesus_ com os dados de transferência do Programa Bolsa Família aos cidadãos de Bom Jesus do Norte - ES em 2016.

```{r}
baseurl <- "http://www.portaldatransparencia.gov.br/PortalTransparenciaPesquisaAcaoFavorecido.asp?Exercicio=2016&textoPesquisa=&textoPesquisaAcao=&codigoAcao=8442&codigoFuncao=08&siglaEstado=ES&codigoMunicipio=5621&Pagina="
bf_bom_jesus <- data.frame()
for (i in 1:44) {
  url <- paste(baseurl, i, sep = "")
  bf_bom_jesus <- bind_rows(bf_bom_jesus, readHTMLTable(url)[[2]])
}
```

Com apenas 6 linhas de código, "hackeamos" o portal da transparência e obtemos dados que, no passado, não estavam disponíveis em formato aberto.
