---
title: "Manipulação de dados em R"
author: "Leonardo Sangali Barone"
date: "March 27, 2017"
output: pdf_document
---
  
```{r setup, include=FALSE}
knitr::opts_chunk$set(echo = TRUE)
```

# Manipulação de dados com a gramática básica do R

A esta altura do campeonato, você já tem bastante recursos para programar em R. Combinando seu conhecimento sobre vetores, _data frames_, tipos de dados, loops, condicionais e funções dá para fazer um bocado de coisas legais.

Falta, porém, algo essencial e muito próprio da linguagem R: como manipular variáveis e observações em um _data frame_. Boa parte da tarefa de organização de dados para a pesquisa se resume ao que faremos neste tópico e é nele que R se aproxima do uso de outras ferramantas como SPSS, Stata e SAS.

No tutorial anterior, vimos que há "gramáticas" diferentes para a manipulação de dados em R. Nosso objetivo é aprender bem a "gramática" do _tidyverse_ e vamos ignorar a do pacote _data.table_. A primeira seria suficiente para seguirmos.

A "gramática" básica do R é pouco elegante e essa é uma das barreiras ao aprendizado da linguagem. Ela é bem mais confusa e "verbosa" (ou seja, tem que escrever muito) do que as dos demais softwares de análise de dados. Mas sem conhecer como funciona a "gramática" básica da linguagem R, nossa capacidade de aprender mais no futuro ficaria bastante limitada. Lembre-se que aprenderemos num futuro breve formas equivalentes de fazermos as mesmas coisas.

## Variáveis e data frames

Para esta atividade, vamos trabalhar com um banco de dados falso que criei (fake_data):

```{r}
library(data.table)
fake <- fread("/home/acsa/Desktop/Essentials of Applied Data Analysis 2017/IPSA_USP_EADA_2017/Data/fake_data.csv")
```


Para esta atividade, vamos trabalhar com um banco de dados que já uso em laboratórios de estatística há alguns anos. Novamente, "roubei" (com pequenas alterações) de outra disciplina que lecionei a descrição dos dados:

### 2013 Growth Academic Performance Index (API) Data File

We will use 2 different datasets. The first one is the 2013 Growth Academic Performance Index (API) Data File, from the California Department of Education. The original dataset can be found [here](http://www.cde.ca.gov/ta/ac/ap/). This dataset contains the Standardized Testing and Reporting (STAR) Results for californian schools in 2013, a program that lasted from to 1996 to 2013, when it was finally substituted. We will work with a selected subset of the dataset. 

About this dataset: each unit in the dataset is a californian school. The data contain the main result of the test in 2013, in the previous year, and a ton of information about the school caracteristics. There are 180 variables in the original dataset. The analysis problem here is pretty much obvious: we want to explain school performance by it's caracteristics. In this module, we will use tables, graphs and correlations, as well as regression analysis if time allows, to explore this problem.

Whenever you need to check a variable in this dataset, you can go to the dictionary, available online [here](http://www.cde.ca.gov/ta/ac/ap/reclayout13g.asp). Please, be sure you download the [data](https://github.com/leobarone/IPSA_USP_EADA_2017/blob/master/Data/api13_school_data.dta), the modified version we prepared for the course -- it is already in Stata format -- into your computer before you start.

I particularly like this dataset because you can, in the near future, learn more Stata by yourself at [IDRE-UCLA](http://www.ats.ucla.edu/stat/stata/) resources, whose [web book](http://www.ats.ucla.edu/stat/stata/webbooks/reg/chapter1/statareg1.htm) on regression analysis uses and older versions of the same dataset.



Neste tutorial vamos cobrir uma série de métodos disponíveis para abrirmos arquivos de texto e excel no R. Vamos dar atenção aos argumentos das funções de forma a solucionar dificuldades de abertura de dados com diferentes características ou em sistemas operacionais variados.

## Pacotes no R

