---
title: "Abrindo dados no R"
author: "Leonardo Sangali Barone"
date: "March 27, 2017"
output: pdf_document
---

```{r setup, include=FALSE}
knitr::opts_chunk$set(echo = TRUE)
```

# Abrindo dados no R

Neste tutorial vamos cobrir uma série de métodos disponíveis para abrirmos arquivos de texto e excel no R. Vamos dar atenção aos argumentos das funções de forma a solucionar dificuldades de abertura de dados com diferentes características ou em sistemas operacionais variados.

## Pacotes no R

Antes de avançarmos à tarefa principal, vamos aprender um pouco mais sobre pacotes. Já foi destacado diversas vezes que uma das vantagens do R é a existência de uma comunidade produtiva e que desenvolve continuamente novas funcionalidades, tudo em código aberto.

Para instalarmos um novo pacote de R que esteja disponível no CRAN -- "The Comprehensive R Archive Network" -- utilizamos a função _install.packages_. Veja o exemplo com o pacote _beepr_:

```{r, eval = F}
install.packages("beepr")
```

Note que o nome do pacote deve estar em parêntese. Além disso, é possível que você tenha sido perguntad@ sobre de qual servidor do CRAN você quer baixar o pacote. A escolha em nada muda o resultado, exceto pelo tempo de duração.

Uma vez que um pacote foi instalado, ele está disponível em seu computador, mas não ainda para uso. Apenas depois de executarmos a função _library_ é que teremos o pacote em nossa "biblioteca" de funções.

```{r}
library(beepr)
```

Você pode dispensar as aspas ao usar a função _library_, pois é opcional. A função _require_ é semelhante a _library_ e a ignoraremos.

## Abrindo dados com da funções do pacote utils

Quando você inicia uma nova sessão de R, alguns pacotes já estão automaticamente carregados. _utils_ é um deles, e ele contém as funções mais conhecidas de abertura de dados em arquivos de texto.

A principal função é _read.table_. Use a função _args_ para explorar seus argumentos:

```{r}
args(read.table)
```

É imprescindível que a função _read.table_ receba como primeiro argumento um arquivo de dados. Note que o caminho para o arquivo deve estar completo (ex: "C:\\\\User\\\\Documents\\\\file.txt") ou ele deve estar no seu __working directory__ (wd). Mas como eu descubro meu wd?

## Caminhos no R

```{r, eval = F}
getwd()
```

E como eu altero meu wd?

```{r, eval = F}
setwd("C:\\User\\Documents")
```

Simples e muito útil para evitar escrever "labirintos de pastas" ao importar dados.

Um detalhe fundamental para quem usa Windows: os caminhos devem ser escritos com duas barras no lugar de uma, como no exemplo acima. É uma chatice e a melhor solução é mudar definitivamente para linux.

Vamos supor que você queira abrir diversos arquivos ("file1.txt" e "file2.txt", por exemplo) que estão em uma pasta diferente do seu wd, por exemplo "C:\\\\User\\\\Downloads\\\\". Mudar o wd pode não ser conviente, mas escrever o caminho todo é menos ainda. Uma solução é criar usar _file.path_ para cadar arquivo armazenando a pasta e o caminho dos arquivos em algum objeto.

```{r}
pasta <- "C:\\User\\Downloads\\"
path_file1 <- file.path(pasta, "file1.txt")
path_file2 <- file.path(pasta, "file2.txt")
```

O código acima pode parecer pouco inteligente neste momento, mas tente pensar a combinação dele com loops para abrir diversos arquivos.

Use as funções que acabamos de ver para gerenciar caminhos de pastas no R. Vale a pena.

## read.table

Voltando à função _read.table_, vamos examinar os argumentos seguintes a _file_ usando um exemplo de dados











